【裁判字號】    90,簡,7700
【裁判日期】    900725
【裁判案由】    綜合所得稅
【裁判全文】
臺北高等行政法院判決                              九十年度簡字第七七○○號
                              .
    原      告  甲○○
    被      告  財政部台北市國稅局
    代  表  人  乙○○（局長）
    訴訟代理人  丙○○
右當事人間因綜合所得稅事件，原告不服行政院中華民國八十九年九月二十八日台（
八九）訴字第二八三九六號再訴願決定，提起行政訴訟。本院判決如左：
    主  文
原告之訴駁回。
訴訟費用由原告負擔。
    事  實
甲、事實概要：緣原告八十六年度綜合所得稅結算申報，關於自用住宅購屋借款利息
    扣除額部分，不服被告之初查核定，申請複查結果，未准變更，原告不服，循序
    提起訴願及再訴願，均遭駁回，惟其猶未甘服，遂向本院提起行政訴訟
乙、兩造聲明：
    一、原告聲明：再訴願決定、訴願決定及原處分(復查決定)均撤銷。
    二、被告聲明：駁回原告之訴。
原告主張之理由：
  原告購置坐落台北縣汐止鎮○○路○段二二八巷三十一弄五十七號四樓房屋之自用
  住宅即遭溫妮颱風肆虐慘死二十八條人命之「林肯大郡」，該房屋經溫妮颱風後早
  已不堪使用，亦未獲建商及相關單位賠償，原告無力改變現狀，為顧及原告本人、
  配偶及受撫養子女親屬之生命安全，故暫居他處，自然無法設籍於該址，該房屋無
  法居住，當無出租或供營業使用之情事，但房屋貸款確屬實在，原告必須按時攤還
  本息，並取得金融機構之收據。然原告因天然災害、官商勾結導致房屋無法居住，
  卻仍需背負沉重貸款負擔，現又因房屋無法居住未能設籍，又無法申報購屋借款利
  息扣除額十萬元，導致被告機關核定須補繳稅額及罰鍰，實非原告所能承擔。
被告主張之理由：
  一、本件原告於八十六年度綜合所得稅結算申報時自行列報台北縣汐止鎮○○路○
      段二二八巷三十一弄五十七號四樓（即林肯大郡）房屋之自用住宅購屋借款利
      息扣除額一○○、○○○元，被告原核定以原告、其配偶或受扶養親屬於八十
      六年度並未於系爭房屋辦竣戶籍登記，遂否准原告列報該自用住宅購屋借款利
      息一○○、○○○元。
  二、原告主張系爭房屋交屋後要辦理戶口遷入時，即發生溫妮颱風來襲成災，以致
      本人戶口並未遷入，又系爭房屋於颱風後，早已不堪使用，為顧及原告、配偶
      或受扶養親屬生命安全，故暫居他處自然無法設籍，應准予認列自用住宅購屋
      借款利息等情。經查原告、其配偶或受扶養親屬於系爭房屋取得時（八十五年
      間），並未辦理戶籍登記；且於八十六年間亦未於系爭房屋辦竣戶籍登記，至
      溫妮颱風來襲時，系爭房屋均無相關設籍登記資料可稽，核與首揭規定不符，
      被告否准其列報自用住宅購屋借款利息一○○、○○○元，尚無不合。
  三、另本件原告八十六年度綜合所得稅，被告係於剔除原告原申報之自用住宅購屋
      借款利息一○○、○○○元後，發單補徵稅額，並未加處罰鍰，是原告對罰鍰
      部分不服，顯係誤解，併予陳明。
      理  由
一、按「‧‧‧二、扣除額：納稅義務人就左列標準扣除額或列舉扣除額擇一減除外
    ，並減除特別扣除額‧‧‧（二）列舉扣除額‧‧‧５、購屋借款利息：納稅義
    務人購買自用住宅，向金融機構借款所支付之利息，其每一申報戶每年扣除數額
    以十萬元為限。但申報有儲蓄投資特別扣除額者，其申報之儲蓄投資特別扣除金
    額，應在上項購屋借款利息中減除。納稅義務人依上述規定扣除購屋借款利息者
    ，以一屋為限。‧‧‧」為行為時所得稅法第十七條第一項第二款第二目第五小
    目所明定。又按「本法第十七條第一項第二款第二目第五小目規定購屋借款利息
    之扣除，應符合左列各要件：一、以納稅義務人本人、配偶或受扶養親屬名義登
    記為其所有。二、納稅義務人本人、配偶或受扶養親屬於申報年度在該地址辦竣
    戶籍登記，且無出租或供營業使用。三、取具向金融機構辦理房屋購置貸款所支
    付當年度利息單據。」亦為所得稅法施行細則第二十四條之三所明定。
二、原告起訴主張略以：原告購置系爭位於汐止「林肯大郡」房屋之自用住宅，該房
    屋經溫妮颱風後早已不堪使用，為顧及原告本人及家屬之生命安全，故暫居他處
    ，自然無法設籍於該址，該房屋無法居住，當無出租或供營業使用之情事，但房
    屋貸款確屬實在，原告必須按時攤還本息，然原告因天然災害，仍需背負沉重貸
    款負擔，現又因房屋無法居住未能設籍，又無法申報購屋借款利息扣除額十萬元
    ，導致被告機關核定須補繳稅額及罰鍰，實非原告所能承擔等情；被告則以：原
    告、其配偶或受扶養親屬於八十五年間系爭房屋取得時，並未辦理戶籍登記；且
    於八十六年間亦未於系爭房屋辦竣戶籍登記，至溫妮颱風來襲時，系爭房屋均無
    相關設籍登記資料可稽，核與首揭規定不符，被告否准其列報自用住宅購屋借款
    利息，尚無不合；另被告係於剔除原告原申報之自用住宅購屋借款利息後，發單
    補徵稅額，並未加處罰鍰，至原告因颱風遭受損失，應另外申報災害損失扣除額
    等語為辯。
三、經查，本件原告於八十五年間所購買系爭房屋，於辦理八十六年度綜合所得稅結
    算申報時，納稅義務人本人、配偶或受扶養親屬並未於該屋設有戶籍，為原告所
    不爭執，而納稅義務人得以列舉扣除額方式申報扣除購屋借款利息者，須符合納
    稅義務人購買自用住宅，登記為納稅義務人本人、配偶或受扶養親屬名義所有，
    且須於申報年度在該地址辦竣戶籍登記，而無出租或供營業使用之要件，既為首
    揭行首揭所得稅法及同法施行細則所明定，則原告即無法將其購屋借款利息以列
    舉扣除額方式申報扣除，被告將其原申報之購屋借款利息十萬元予以剔除並無違
    誤，一再訴願決定予以維持亦無不合，原告起訴為無理由，應予駁回。至若原告
    因颱風遭受損失，應以另外申報災害損失列舉扣除額方式申報扣除。另所稱因災
    害無法居住房屋之購屋借款利息，得否免設戶籍亦准予申報扣除，核屬立法之問
    題，尚非本件所得審究，併此敘明。
據上論結，本件原告之訴為無理由，爰依行政訴訟法第九十八條第三項前段，判決如
主文。
中      華      民      國     九十     年      七      月    二十五    日
                    臺 北 高 等 行 政 法 院  第 四 庭
                                             法    官  黃 清 光
右為正本係照原本作成。
本件以訴訟事件所涉及之法律見解具有原則性者為限，始得於本判決送達後二十日內
向本院提出上訴狀並表明上訴理由，如已於本判決宣示後送達前提起上訴者，應於判
決送達後二十日內補具上訴理由（均按他造人數附繕本），且經最高行政法院許可後
方得上訴。
中      華      民      國     九十     年      七      月    二十六    日
                                        書記官  楊子鋒


司法院資訊處製作；財團法人民間司法改革基金會備份。
